【裁判字號】    89,重訴,424
【裁判日期】    900312
【裁判案由】    損害賠償等
【裁判全文】
臺灣臺中地方法院民事判決  八十九年訴字第四二四號
    原      告  王滋林
    訴訟代理人  黃麗蓉律師
    被      告  新美光塑膠油墨股份有限公司    設台中市南屯區文山里工業區○
                              .
    法定代理人  李聰達      住.
    被      告  理光化工股份有限公司          設台中市南屯區文山里工業區○
                              .
    法定代理人  李聰達      住.
    右二人
    訴訟代理人  蕭文濱  律師
右當事人間請求損害賠償等事件，本院判決如左：
    主    文
原告之訴及其假執行之聲請均駁回。
訴訟費用由原告負擔。
    事    實
甲、原告方面：
  一、聲明：
  （一）被告等應共同將坐落台中市○○區○○段二九八地號土地上如附圖Ａ所示之
        建物，面積二七五平方公尺，遷讓交付原告。
  （二）被告等應共同將坐落台中市○○區○○段二九八地號土地上如附圖Ｂ所示之
        建物，面積七七方公尺拆除，將土地交付原告。
  （三）被告應連帶賠償原告新台幣（下同）柒佰參拾捌萬柒仟零柒拾壹元。
  （四）本件第一、三項聲明願供擔保請准予宣告假執行。
  二、陳述：
  （一）被告新美光塑膠油墨股份有限公司（下稱新美光公司）為被告理光化工股份
        有限公司（以下稱理光公司）之控股公司，民國八十一年十月三日及十四日
        經新美光公司董事會決議，結束被告理光公司營業，將被告理光公司所有之
        機器設備生財器具及原物料全部以五百三十七萬元出售與原告，並將所有位
        於台中市工業區○○○路四十二號廠房全部出租與原告，未定租賃期限，租
        金每月二萬元，訂於八十一年十月二十四日盤點轉移，有會議紀錄可佐，俟
        盤點時結算原物料等物，新美光公司將金額降為四百九十七萬零三百三十元
        ，被告理光公司並依決議將廠房及機器設備等全部交付原告。
  （二）原告於收買機器設備後，因被告理光公司原有之工廠登記拒未辦理遷出，依
        經濟部工業局函示見解，原告依法不得辦理工廠登記，致無法將為此甫成立
        之印特佳油墨股份有限公司（以下稱印特佳公司）移遷至該工廠生產，最後
        不得已於八十三年十一月二十五日起停止代管使用。
  （三）被告理光公司利用原告不在租賃廠房時，竟於八十四年二月底，違反出租人
        之義務，與被告新美光公司擅自進入已出租交付原告之廠房，將原告所有之
        機器設備生財器具集中存放於部分廠房及倉庫內，另於出租之廠房空地即台
        中市○○區○○段二九八地號土地上如附圖Ｂ所示之建物，連同原出租如附
        圖Ａ所示部分建物一併私自使用，且被告新美光公司更在該址設立台中分公
        司經營使，迭經原告要求遷讓交付，被告均置之不理。
  （四）原告因被告理光公司拒未將工廠登記遷出，復於八十五年二月間違反出租人
        義務，與被告新美光進入使用出租之工廠拒不交付原告，致使原告遭受下列
        重大損害計七百三十八萬七千零七十一元，
    １、買賣價金利息損失：不管原告是向民間借貸，或銀行借貸，都是借入資金，
        為簡單計算，僅以銀行借入利息計算，為二百十一五萬零五百九十六元。
    ２、機器折舊：原告原本集股之印特佳公司不能在該廠房設立營業，而被告理光
        公司向原告收取價金，卻讓原告不能營業，因此買受之機器設備自買受時起
        即開始折舊，計二百七十四萬七千一百六十五元。
    ３、租金損失：按原告因被告二公司蓄意侵害，導致支付全部租金，卻完全無法
        達到開設工廠營業之目的，故此期間交付之全部租金，當然為原告所受之損
        害，計一百二十二萬元。
    ４、工廠管理維護費：按原告租賃房地被迫無法使用後，竟還遭被告二公司惡意
        侵入占用，原告還因此繼續支付工廠管理機關費用，計九十六萬九千三百一
        十元，此等損害當亦由被告等負擔。
    ５、機器設備回復費：按原告買受之部分機器設備遭被告二公司侵入搬移損害，
        故預估此等機器回復原狀之費用為三十萬元，而實際搬移損害情形，可現場
        履勘評估之。
  （五）綜上所述，被告二公司未經原告同意，擅自侵入占用並加建，原告自得依民
        法第四百二十三條、第九百四十一條及第九百六十二條規定，行使占有物返
        還請求權，並請求被告拆除增建部分建物，回復租賃物原先約定之使用狀態
        。被告公司另有故意侵害原告權之清，再依民法第一百八十四條、第一百八
        十五條之規定，請求被告共同連帶負損害賠償責任。
  三、對被告陳述之抗辯：
  （一）原承買被告理光公司一切機器設備、原物料等物及租賃廠房房地，欲做新設
        立公司之工廠使用，然因決議時，新公司尚未成立，是以原告方以個人名義
        簽認。否則，以原告個人之力，何需買受一個公司之全部機器設備等並承租
        該公司房地，惟因俟後被告理光公司蓄意不遷出工廠登記，導致原告設立之
        印特佳公司最後終因無法正式遷入該工廠地址，無法正式營運，而遭主管機
        關撤銷登記，而被告理光公司竟謂「工廠登記」與其無涉，無理孰甚！又被
        告理光公司出售機器及出租廠房房地為一整體之契約，故自整體契約目的觀
        之，被告理光公司即應包括給予合於工廠場所營業使用之租賃物，而此內容
        當然包括適合於工廠使用之租賃物及合於辦理工廠登記之廠址，因此被告理
        光公司故不履行「工廠登記」或「營業登記」，即未履行出租人之義務，亦
        即未依民法第二百二十三條將「合於約定使用、收益之租賃物」，交付承租
        人。又依稅法規定，公司承租之房地，依法應代為扣繳房租所得，惟原告成
        立之印特佳公司既因可歸責於被告理光公司之原因不能在廠內正式營業登記
        ，又如何代為扣繳之，由此益見，被告理光所辯純係卸責之詞。
  （二）再則被告理光公司自承於八十一年十一月二十五日出租廠房及出賣機具設備
        及原、物料予原告等事項，而衡諸常理，被告理光公司所在地本為廠房設計
        ，而一般廠房之使用，本即有原、物料之置放、廠房通道及停車等之空地使
        用，且被告理光公司當初出賣予原告時，即置放於廠房外，而原告當初亦是
        看中被告理光公司廠房及其週邊空地，足敷為工廠之使用，故才買受被告理
        光公司一切生財器具及承租該廠房地，因此原告租賃範圍原本即是全部廠房
        設備，包含空地等之使用，然被告理光公司竟故意曲解租賃契約之內容，將
        租賃範圍蓄意曲解僅限於「一間」廠房，並於租賃期間內，與被告新美光公
        司侵害原告權益，其惡意違約不履行之情甚明。
  （三）查被告理光公司稱其已起訴請求原告遷讓房屋云云，實則，被告理光公司前
        揭訴訟，實際上係為匿飾其與被告新美光公司故意侵害原告權益之手段，按
        原告因被告理光公司原有之工廠登記拒未辦理遷出，原告依法不得辦理新公
        司之工廠登記，致無法將為此甫成立之印特佳公司遷移至該址開工生產，最
        後不得已於暫時停止。而被告理光公司即趁原告未在租賃處無暇看管租賃物
        之際，與被告新美光公司侵入出租予原告之租賃房地，除將原告所有機器設
        備移位毀損，無權使用出租之部分廠房外；甚者，更進而加建房間公然使用
        ，且被告新美光公司更在該地懸掛台中分公司之營業登記資料，公然於入口
        處噴上「新美光」公司名稱，完全無視於原告之權益。而被告二公司共同不
        法侵入出租予原告之租賃物後，多年來被告理光公司均對原告自民國八十四
        年四月二十五日起未繳之租金不加聞問，直至另案請求原告給付貨款強制執
        行取得原告款項後，即先於八十九年一月十日以存證信函催繳原告繳納五十
        六個月租金一百一十二萬元，否則終止租約云云；及至原告八十九年一月十
        七日依約交付後，被告理光公司旋即以自用為名主張收回廠房，蓄意侵害原
        告權益，此等事實益足證被告二公司侵害原告之情。
  （四）被告理光公司迭次辯稱其僅出租原告建號一七號「廠房」而已，土地並未出
        租，故原告對其土地部分如何利用，並無置喙之餘地云云，惟：原告當初因
        被告理光公司為工業區工廠設計，故購買其機器設備、原物料及承租系爭廠
        房房地，而被告理光公司自承八十一年出租予原告時，並無現測量結果中之
        Ａ及Ｂ部分（註：實際上Ａ部分原告承租時即已存在，只是被告等違法侵入
        時，有略加修整，故原告此部分請求遷出），可見被告理光公司自承租賃物
        交予原告時，係以無Ａ及Ｂ部分之租賃物狀況交付予原告，是以租賃關係存
        續中，核諸前揭判決見解，被告理光公司自應保持如此之租賃狀態予原告，
        否則即應負除去及防止之義務。而今租賃存續中被告理光公司自承被告新美
        光公司於緊臨廠房搭建新建物，且有「獨立出入口」，而此出入口實際上已
        妨害原告自廠房後門出入及原告使用Ａ部分空間及Ｂ部分空地進出置放原物
        料等之權利，甚至被告新美光公司仍在該地營業，並於大門進出口處公然噴
        上「新美光」字樣，致使第三人完全認定該地為新美光公司營業，此情豈能
        謂無任何妨害（或有妨害之虞）原告為租賃房地之圓滿使用收益？
  （五）另查，被告理光公司稱其僅出租「一間廠房」予原告，土地不包括云云，然
        據被告理光公司自承廠房八十八年房屋課稅現值，為九十八萬四千八百元，
        而依土地法第九十七條第一項規定城市地方房屋之租金，以不超過土地及其
        建築物申報總額年息百分之十為限，如被告理光公司僅出租「廠房一間」，
        則其租金依法每月應不能超過八千二百零七元（即房屋現值百分之十），何
        以其卻收取原告每月二萬元之租金，甚至當初月租還記載每月租金三萬元？
        由此可證，被告理光公司當初確係將房地一齊出租予原告，而非僅承租「一
        間廠房」而已。且此事實，參諸被告理光公司自提其訴請原告遷讓房屋之鈞
        院八十九年度訴字第一一四八號民事判決，其上損害金係以房屋及土地申報
        地價總價百分之十計算（即每月一萬八千七百十三元），核定認為一萬八千
        元為適當，更足證當初租賃確係以房地做出租標的。
  三、證據：提出土地建物登記簿謄本影本、新美光公司會議紀錄、開會通知、執行
      報告、經濟部函、台北市政府建設局函、支票、房屋稅繳款書影本各乙件、變
      更登記事項卡及存證信函影本二件、存摺影本三件、照片十九張為證，並聲請
      履勘現場及囑託測量。
乙、被告方面：
  一、聲明：駁回原告之訴。
  二、陳述：
  （一）被告理光化工股份有限公司（下稱理光公司），固於八十一年十一月二十五
        日起將建物門牌台中市○○區○○路四二號，即台中市○○區○○段建號一
        七號廠房出租予原告，並出賣機具設備及原、物料予原告等事項。惟理光公
        司並未在八十四年二月底與新美光公司台中分公司擅自進入已出租交付原告
        之廠房，現該系爭出租廠房仍由原告占有中，被告理光公司為求原告返還系
        爭廠房之占有，對原告終止租賃契約，請求遷讓房屋之訴求，已獲鈞院勝訴
        判決，原告對被告起訴請求交付由原告占有中之廠房乙事，誠無理由。
  （二）本案理光公司出租予原告使用者，僅前揭建號一七號「廠房」，原告起訴狀
        事實理由亦如此主張，土地部份並未出租，原告對於理光公司所有，而未出
        租予原告之台中市○○區○○段二九八地號土地如何利用，自無置喙餘地，
        因此原告訴之聲明第二項要求被告等應共同將附圖所示Ｂ部份建物拆除，將
        土地交付原告，顯無理由。另起訴狀附圖Ａ２部份之倉庫係新美光公司於八
        十五年三月間所搭建，有獨立之出入口，並不在八十一年間理光公司出租原
        告之工廠範圍內，且與起訴狀附圖Ａ２及Ｂ部份係同時建築，現供新美光公
        司使用，與原告毫無任何關聯，原告訴請被告等遷讓交付Ａ２部份供其占有
        亦顯無理由。原告僅向被告理光公司承租工廠「廠房」，廠房以外之「土地
        」並不在承租範圍，此有原告起訴狀事實理由欄記載僅「承租工廠」乙詞自
        明，原告主張租賃範圍包含廠房以外之其他土地乙事，並不實在，應自負舉
        證責任。
  （三）另原告起訴主張理光公司出租廠房後未將工廠登記遷出，且於八十「五」年
        二月間（原告起訴狀理由乃主張八十「四」年二月）與新美光公司進入出租
        之工廠，致原告遭受七百三十八萬零七十一元之損失等事實，被告亦否認之
        ，查理光公司僅將「廠房」出租予原告使用，並未約定與原告約定「工廠登
        記」事宜如何處理，理光公司既已將系爭廠房交付原告使用，即已履行出租
        人全部義務。另由兩造間另案已經最高法院判決確定之給付買賣價金民事判
        決可知，原告指述被告蓄意不遷出「工廠登記」乙事有違反租賃契約之情形
        並非真實，實乃原告向理光公司承租廠房後，甚至還借用理光公司名義對外
        營業，經營工廠，自負盈虧，並非被告有何故意不遷出工廠登記而有違約之
        情事，原告所言顯不實在。原告設立之「印特佳油墨股份有限公司」乃因「
        核准設立登記六個月後未辦理營利事業登記證」有違公司法第十條第二款之
        規定，因而被台北市政府建設局撤銷公司登記與被告出租之「工廠」廠房無
        關，原告硬拗因「無法遷入工廠地址」而遭撤銷登記，顯與真實不符，所言
        不足採信。原告亦自承於八十九年一月仍依約交付五十六個月租金予被告，
        設若被告有出租人債務不履行或侵權行為之情事，原告豈會毫無保留地依約
        給付全部租金，由此可見原告於本訴訟主張被告於租賃期間有何侵權行為或
        債務不履行之情事，並不實在，實乃原告臨訟杜撰之詞，不足採信。
  （四）關於原告主張被告等共同侵權行為，應連帶損害賠償七百三十八萬七千零七
        十一元部份：姑且不論被告並無侵權行為存在，縱單就原告之請求損害賠償
        計算之基礎觀之，亦完全與侵權行為損害賠償之要件不符，顯無理由，分述
        如下：
    １、買賣價金利息損失：原告向理光公司購買機器、原料、設備等物品，雙方早
        於八十一年十月間點交完畢，出賣人義務已履行，至於買受人之資金如何而
        來，與原告主張之八十四（五）年占有廠房之行為人並無關聯，因此原告主
        張其買賣價金係向銀行借貸支付，受有利息支出之損害，不但毫無任何證據
        足憑，且與原告主張之侵權行為無任何因果關係，其請求顯無理由。
    ２、機器設備折舊、原料折損之損失部份：因機器設備、原料自購入後原本即會
        開始折舊，其折舊乃因時間經過，與被告等何干？與侵權行為有何因果關係
        ？未見原告說明，且原告一廂情願之計算方法亦無依據足稽，其請求顯無可
        採。
    ３、租金損失：原告與理光公司存在租賃契約，縱理光公司有不履行出租人義務
        之情事存在，不過原告可對被告主張同時履行抗辯權，拒付租金，似無對被
        告主張侵權行為損害賠償之餘地。
    ４、工廠管理維護費：含僱工看守工廠費、工廠污水處理費、電費等項目，乃因
        原告占有使用系爭廠房所支出之必要費用，似均與侵權行為損害無關，原告
        自亦不得請求。
    ５、機器設備回復費：被告否認搬移、毀損原告之機器設備，且原告並未說明其
        損害計算之依據何在？所述顯無足採。
  （五）綜上所述，原告請求賠償之理由，於法顯有未合，且未說明何以理光公司須
        與新美光公司就所有項目均負連帶賠償責任，遽行主張兩公司須負連帶責任
        ，於法顯無足採。
  三、證據：提出理光公司評估資料、台灣省政府建設廳函、經濟部公司登記資料、
      台灣士林法院民事判決、高等法院判決、最高法院裁定、本院八十九年訴字第
      一一四八號判決影本各乙件為證。
      理    由
一、按訴狀送達後，原告本不得將原訴變更或追加他訴，但請求之基礎事實同一或不
    甚礙被告之防禦及訴訟終結者，不在此限，民事訴訟法第二百五十五條第一項第
    二款、第七款定有明文。本件原告起訴主張被告為新美光公司台中分公司，嗣變
    更為新美光公司，但其請求之基礎事實並無不同，亦無礙於被告之防禦及訴訟終
    結，依上揭規定，應予准許，合先敆明。
二、原告主張被告新美光公司為被告理光公司之控股公司，八十一年十月三日及十四
    日經新美光公司董事會決議，結束被告理光公司營業，將被告理光公司所有之機
    器設備生財器具及原物料全部售與原告，並將所有台中市工業區○○○路四十二
    號廠房及空地全部出租與原告，租金每月二萬元，詎被告公司竟共同擅自使用出
    租之部分廠房即如附圖Ａ所示之建物，並於廠房坐落之台中市○○區○○段二九
    八地號土地上另外搭蓋如附圖Ｂ所示之建物使用，爰依民法第四百二十三條、第
    九百六十二條及第一百八十四條、第一百八十五條規定，請求被告共同將系爭土
    地上如附圖所示Ａ部分建物遷讓交付原告，及系爭土地上如附圖所示Ｂ部分建物
    拆除，將土地交付原告，並連帶賠償柒佰參拾捌萬柒仟零柒拾壹元。被告則以被
    告理光公司於八十一年將門牌號碼台中市○○區○○路四二號，即台中市○○區
    ○○段建號十七號廠房出租予原告，並交付原告占有使用，惟並未將廠房坐落之
    系爭土地出租予原告，被告於系爭土地另外搭建如附圖所示Ａ、Ｂ部分建物使用
    ，原告無權置喙等語置辯。
三、原告主張其於八十一年間向被告理光公司購買機器設備生財器具及原物料全部，
    ，並承租系爭土地上門牌號碼台中市○○區○○路四二號（即建號十七號）廠房
    等情，業據提出新美光公司會議紀錄為證，且為被告所不爭執，堪信為真實。惟
    原告主張廠房週邊空地及系爭土地上如附圖所示Ａ部分之建物亦在承租範圍，為
    被告所否認，並以前開情詞置辯。按民事訴訟如係由原告主張權利者，應先由原
    告負舉證之責，若原告先不能舉證，以證實自己主張之事實為真實，則被告就其
    抗辯事實即令不能舉證，或其所舉證據尚有疵累，亦應駁回原告之請求（最高法
    院院十七年上字第九一七號判例可參）。故原告主張兩造就系爭土地及其上如附
    圖所示Ａ部分建物有租賃關係存在，自應就此負舉證責任。查原告所提之新美光
    公司會議紀錄，僅記載租金以每月二萬元計，並未記載租賃標的物之範圍，惟原
    告於八十九年一月十七日寄給被告理光公司之存證信函，其上載有「茲隨函檢附
    本人承租坐落台中市工業區○○○路四十一號工廠全部，合計租金一百一十二萬
    元之支票乙紙」，可見原告承租之標的物為台中市工業區○○○路四十一號工廠
    即建號十七號建物全部，並不包括工廠以外之土地。原告雖主張被告理光出賣予
    原告時，部分原、物料置放於廠房外空地，原告亦係看中被告理光公司廠房及週
    邊空地，足敷為工廠之使用，認租賃範圍包括廠房及空地，惟此乃原告內部之意
    思，並不足以證明兩造就廠房以外空地有租賃之意思合致。又被告理光公司另案
    請求原告遷讓返還該廠房，並以廠房及土地總價百分之十計算損害金，土地部分
    總價係以廠房占用系爭土地之面積計算，並不包括週邊空地部分面積，所計算之
    損害金即達每月一萬八千七百十三元，有本院八十九訴字第一一四八號判決可稽
    ，與兩造所約定之二萬元租金相當；況被告提出之理光公司評估資料表亦註記「
    若移轉出售而工廠先出租，則可免負擔」等字，其上並經原告簽名，足認廠房以
    外之系爭土地並不在租賃範圍。原告空言主張該註記為被告嗣後偽造，自不足採
    。
四、原告另主張被告搭建如附圖所示Ａ、Ｂ部分建物，妨礙原告置放原物料及自廠房
    後門進出，被告於租賃關係存續中負有除去及防止之義務云云。惟原告既未能舉
    證證明建號十七號廠房以外之系爭土地為其承租之範圍，其並無權利於系爭空地
    置放原物料，所承租之廠房另有前門可供出入，均難認原告承租使用廠房受有妨
    害，原告復未能舉證證明建號十七號以外建物即系爭土地上如附圖所示Ａ部分之
    建物，亦經一併出租，交付原告占有，其依租賃及占有之法律關係，請求被告共
    同將系爭土地上如附圖所示Ａ部分建物遷讓交付原告，及系爭土地上如附圖所示
    Ｂ部分建物拆除，將土地交付原告，即無理由，應予駁回。
五、又原告主張被告理光公司未履行出租人之義務，將工廠登記遷出，及拒不交付建
    號十七號廠房以外之土地及如附圖所示Ａ部分建物予原告，違反出租人之義務，
    故意侵害原告權利，致原告受有損害云云。惟被告既否認有工廠登記遷出之約定
    ，及故意不遷出工廠登記之情事，原告亦未舉證以實其說，即難認被告未履行出
    租人之義務。此外，被告並未出租廠房以外之土地及如附圖所示Ａ部分建物予原
    告，已如前述，即無負出租人之交付義務。原告以被告違反出租人之義務，依共
    同侵權行為法律規定，請求被告連帶賠償七百三十八萬七千零七十一元，亦屬無
    據，應予駁回。
六、綜上所述，原告依民法第四百二十三條、第九百六十二條及第一百八十四條、第
    一百八十五條規定，請求被告共同將系爭土地上如附圖所示Ａ部分建物遷讓交付
    原告，及系爭土地上如附圖所示Ｂ部分建物拆除，將土地交付原告，並連帶賠償
    原告七百三十八萬七千零七十一元，為無理由，應予駁回。原告之訴既經駁回，
    其假執行之聲請併予駁回之。
七、據上論結，本件原告之訴為無理由，依民事訴訟法第七十八條判決如主文。
中      華      民      國    九十      年      三      月      十二    日
                                        臺灣臺中地方法院民事第一庭
~B法      官  吳蕙玟
右為正本，係照原本作成。
附記一如不服本判決，應於判決送達後二十日內，向本院提出上訴狀。
附記二不得上訴。
附記三如對本判決上訴，須於判決送達後二十日內，向本院提出上訴狀，同時表明上訴理
由；如已於本判決宣示後送達前提起上訴者，應於判決送達後十日內補具上訴理由（上訴
僅得以判決適用法規顯有錯誤為理由，並按他造當事人之人數附繕本）。
中      華      民      國    九十      年      三      月      九      日
~B法院書記官  戴錦文


司法院資訊處製作；財團法人民間司法改革基金會備份。
